臺北高等行政法院判決
                                       99年度簡字第183號
原      告　邱建銓即信恆診所
被      告　行政院衛生署中央健康保險局
代　表　人　戴桂英（局長）住同上
訴訟代理人　黃雪莉
          　楊世同
            洪瑞燦律師
上列當事人間全民健康保險事件，提起行政訴訟，本院判決如下
：
    主  文
原告之訴駁回。
訴訟費用由原告負擔。
　　事實及理由
一、程序事項：
  (一)本件兩造因全民健康保險所生公法上財產關係涉訟，其標的
    之金額合計為新臺幣（下同）49,238元，係在40萬元以下，
    依行政訴訟法第229 條第1 項第3 款，應適用簡易程序，本
    院並依同法第233 條第1 項規定，不經言詞辯論，逕行裁判
    。
  (二)本件被告代表人原為鄭守夏，訴訟進行中變更為戴桂英，業
    據新任代表人具狀聲明承受訴訟，核無不合，應予准許。
二、事實概要：
    原告（醫事機構代號：0000000000，獨資）於民國（下同）
    92年間與被告簽訂全民健康保險特約醫事服務機構合約（下
    稱健保合約），茲因向被告申報95年12月、96年5 月及96年
    6 月門診診療費用，經被告核刪：95年12月份保險對象鄧保
    、陳星宇及施維政；96年5 月份保險對象林麗婷、吳燦麟及
    施美美；96年6 月份張澄雄、江德政及許石雄之門診給付，
    核減點數如附表所示。原告分別申請復核，被告分別以97年
    4 月9 日健保北費二字第0975509215號函、97年12月4 日健
    保北費二字第0975533596號函及97年12月4 日健保北費二字
    第0975533597號函維持上述刪核決定，原告不服，申請審議
    ，經全民健康保險爭議審議委員會（下稱爭審會）以98年4
    月8 日健爭審字第0980007899號審議決定予以駁回，原告遂
    提起本件行政訴訟。
三、原告聲明求為判決被告應給付原告95年12月醫療費用714 元
    ，及自97年1 月11日起，迄清償日止，按週年利率百分之五
    計算之利息；96年5 月醫療費用7,721 元，及自97年8 月19
    日起，迄清償日止，按週年利率百分之五計算之利息；96年
    6 月醫療費用40,803元，及自97年10月14日起，迄清償日止
    ，按週年利率百分之五計算之利息。並主張如下︰
  (一)不服被告刪減各該保險對象點數，起訴請求之理由詳如附表
    所示。
  (二)關於時效部分，茲檢附95年2 月9 日全民健康保險醫事服務
    機構醫療服務審查辦法第6 條規定意旨，申報醫療服務點數
    之日期應為連線申報之日期，而非提起行政訴訟之日期，之
    後並於法定時效期間內提出申覆及爭議審議，故其時效為延
    續，並未中斷。訴訟代理人對於申報期限之規定，認知顯有
    誤。醫事服務機構向保險人申報醫療服務點數若超過第5 條
    所規定之時間，則無法獲得暫付款，同時必須抽審該月份之
    病歷，在被告抽審必罰的原則下，無形中增加了醫療服務機
    構很大的負擔，且原告打字速度慢，可謂曠日費時，但是原
    告本來就沒用錯，卻還是要受罰，被告所要調閱的資料，原
    告亦依規定完整附上，可以證明原告均已遵守被告之規定，
    因此為了維護應有權益，若時間上自己打字來不及，又要花
    錢消災，故懇請被告不要再胡亂核刪醫療費用，原告均依據
    被告規定予以看診，若每個月都還是要寫申複，之後還要寫
    爭議審議，僅係浪費時間罷了。且被告審核醫師於人工審查
    時，彼此認識，對於熟悉之診所或醫師自予從寬，然不熟悉
    者則從嚴審查，且審核醫師姓名亦受保護，顯有不公。依現
    在進步之科技，自應採取電腦審查始為公平。且依個案不同
    ，亦不只有一種治療方式，若依被告之模式，豈不僅有一種
    治療方法，顯違常理。且所謂「見仁見智」亦無一定標準，
    「具爭議性」所指為何，被告亦無法清楚說明，僅以「見仁
    見智」、「具爭議性」即令醫療機構無法獲得醫療給付，更
    須受到罰鍰。對於被告而言，豈不一本萬利？，若依被告所
    言，只要審核醫師不同，即使係「具爭議性」、「見仁見智
    」，醫療機構必須負責舉證，豈不表示保險人不能證明醫療
    機構又錯誤情況下，即可不給付醫療費用？且對於「專業審
    查不予支付理由」的調無都無法說明清楚定義，則其所謂專
    業性所指為何，實令人費解且爭議審議委員為與被告均隸屬
    於行政院，其中立性亦令人質疑。且爭議審定委員會之醫師
    或初審醫師之決定，若皆予尊重，何須有行政法院存在。
  (三)綜上，被告應給付原告95年12月醫療費用714 元（（241,29
    3 ×（9+9+9 ）/ 8,572+70）= 830.000000000000點，每點
    支付金額0.000000000000元），自97年1 月11日起，迄清償
    日止，按週年利率百分之五計算之利息；96年5 月醫療費用
    7,721 元（（217,840 ×（202+（53-50 ）+100）/7,325+2
    01+35 ）=9306.000000000000點，每點支付金額0.00000000
    0000元），自97年8 月19日起，迄清償日止，按週年利率百
    分之五計算之利息；96年6 月醫療費用40,803元（226,961
    ×（317+633+633 ）/ 7,072 + 316+35 =51154.0000000000
    00點，每點支付金額0.000000000000元），自97年10月14日
    起，迄清償日止，按週年利率百分之五計算之利息。
四、被告聲明求為判決駁回原告之訴，並主張如下：
  (一)按兩造合約屬行政契約，依行政程序法第149 條規定及民法
    第127 條規定意旨，故醫生之報酬請求權因二年不行使而消
    滅。次按全民健康保險醫事服務機構醫療服務審查辦法第五
    條規定可知，各月份之醫療費用請求權時效至遲應自次月21
    日起算。而本件原告請求之3 個不同月份醫療費用之請求權
    ，現皆已罹於2年時效。
  (二)原告就審核結果不服時，負有證明審核結果已達於「錯誤」
    之責任。
    1.按一般商業保險制度之給付程序，係於保險事故發生時，
      先由保險人認定約定之保險事故是否發生，並依個別保險
      契約決定是否及如何理賠，因而保險人在事故認定及給付
      決定上，縱令受到保險契約之限制，仍處於優勢或主導之
      地位。在健保制度所具有之社會保險之特質下，人數眾多
      、需求各異之被保險人既然在理論上及實務上，均難於受
      領保險給付時受到保險人之掌控，則為求健全經營，乃被
      轉化成保險人對保險醫事服務機構之掌控，即保險人透過
      數量較為有限的保險醫事服務機構的管理，以回復前開保
      險法律關係現實不對等性，並進而抑制保險給付之不法與
      不當的需求，從而直接提供健保給付之醫事服務機構，必
      須以嚴格之標準把守給付關口，就「醫療行為確有必要」
      、「並非無效或過度治療」等給付要件，醫事服務機關即
      應負嚴格之舉證責任。當保險人審查醫師之專業意見與醫
      事服務機關不同時，醫事服務機關必須要舉證證明保險人
      醫師之審核結果已達於「錯誤」之程度，才可推翻保險人
      之審核結果，若保險人醫師之意見僅屬「具爭議性」或「
      見人見智」，基於社會保險之特性，尚不能謂保險人審核
      錯誤。
    2.上述說明除有鈞院97年度訴字第1313號判決及最高行政法
      院98年度判字第551 號判決可稽外，類似案件，原告亦曾
      在鈞院提起，由鈞院以95年度簡字第454 號、97年度簡字
      第682 號審理，均遭駁回，其中97年度簡字第682 號案件
      上訴至最高行政法院後，仍遭最高行政法院以99年度裁字
      第2679號駁回確定，可見醫事服務機關必須能舉證證明被
      告醫師之審核結果已達於「錯誤」之程度，才可推翻審核
      結果。
  (三)各該保險對象初審、複審、爭審、行政訴訟，皆經專業審查
    ，茲彙整專業審查意見及檢附不予支付理由代碼，詳如附表
    所示。
五、本院判斷如下：
  (一)按全民健康保險法（下稱健保法）第51條第1 項、第52條分
    別規定：「醫療費用支付標準及藥價基準，由保險人及保險
    醫事服務機構共同擬訂，報請主管機關核定。」「保險人為
    審查保險醫事服務機構辦理本保險之醫療服務項目、數量及
    品質，應遴聘具有臨床或實際經驗之醫藥專家，組成醫療服
    務審查委員會；其審查辦法，由主管機關定之。」基於上開
    授權，行政院衛生署制定有全民健康保險醫事服務機構醫療
    服務審查辦法（下稱審查辦法）、全民健康保險藥價基準（
    下稱藥價基準）。審查辦法第15條規定：「保險醫事服務機
    構申報醫療服務案件，經專業審查有下列情形之一者，應不
    予支付不當部分之服務，並註明不予支付內容及理由。一、
    治療與病情診斷不符。……四、治療內容與保險支付標準規
    定不符。……七、病歷記載不完整無法支持其診斷與治療內
    容。……十七、其他違反相關法令或醫療品質不符專業認定
    。」第16條第1 項規定：「保險醫事服務機構申報之醫療服
    務案件，保險人得採抽樣方式進行審查。抽樣以隨機抽樣為
    原則，其抽樣及回推方式詳如附表二，隨機抽樣採等比例回
    推，立意抽樣則不回推。」藥價基準第二章之貳之四規定：
    「貳、不予支付之藥品：……四、不符合藥品許可證所載適
    應症及保險人訂定之『全民健康保險藥品給付規定』者。惟
    特殊病例得以個案向保險人申請事前審查，並經核准後支付
    。」，據此，被告就藥品給付再為進一步為細節性、技術性
    規範，制訂「全民健康保險藥品給付規定」、「全民健康保
    險基層醫療費用審查注意事項」等規範。又，「甲乙雙方應
    依照健保法、健保法施行細則、全民健康保險醫事服務機構
    特約及管理辦法、全民健康保險醫療辦法、全民健康保險醫
    事服務機構醫療服務審查辦法、其他法令及本合約規定辦理
    全民健康保險（以下簡稱本保險）醫療業務。」「甲乙雙方
    關於本保險醫療費用之申請期限、……核付、……申請案件
    之資料補件及申復……等作業，應依『全民健康保險醫事服
    務機構醫療服務審查辦法』相關規定辦理。」業經兩造於系
    爭健保合約第1 條第1 項、第10條第1 項約明，是以，兩造
    關於保險醫療費用之審查、給付自應以上開規定為據。
  (二)第按，「舉證責任」一詞有被使用指涉屬於主觀舉證責任之
    證據提出責任，及在訴訟結果事實仍陷於真偽不明時，分配
    此不利益即敗訴危險之客觀舉證責任。由於行政訴訟採職權
    調查主義，並無證據提出責任，因此所謂之舉證責任係指「
    客觀舉證責任」。舉證責任規則是事實認定失敗時介入，使
    本案要適用之法規仍可能適用，具有將事實不明轉化為終局
    法律效果之轉化功能，及將事實無法證明之不利益分配於當
    事人間之分配功能。關於行政訴訟舉證責任分配之見解甚眾
    ，我國實務上通常採規範理論說，即區分權利發生規定、權
    利障礙規定、權利消滅規定及權利排除規定，並與「當事人
    主張有利於己之事實者，就其事實有舉證之責任」原則相結
    合，導出：主張請求權者，就請求權發生事實負舉證責任；
    主張請求權效力之消滅者，就消滅事實負舉證責任。本諸上
    開分配原則，原告依兩造間系爭健保合約，請求被告為醫療
    服務費用之給付，自應就請求權發生之事實負舉證責任，亦
    即，就其業基於保險醫事服務機構地位完成「合於契約本旨
    」之醫療行為乙節，負舉證責任。由於全民健康保險屬於強
    制性社會保險，以增進全體國民健康為目的，而提供醫療服
    務，其財源除被保險人負擔部分保費外，主要仍係全民稅收
    支應，是非為維持生理、心理機能正常狀態之必要診療服務
    ，即不應予保險給付。是以，保險醫事服務機構對被保險人
    所為之醫療行為，必須是「必要」、「且非無效或過度治療
    」者始可認係符合健保特約本旨之給付行為，而得據以請求
    被告給付相對之醫療服務費用，至於如何程度謂之必要，且
    非無效或過度治療，原則上以符合兩造健保特約所載明適用
    之各項規範，如「審查辦法」、「藥價基準」、「全民健康
    保險藥品給付規定」、「全民健康保險基層醫療費用審查注
    意事項」等所揭諸者為標準，當然，保險醫事服務機構所提
    供之醫療給付是否符合標準之客觀舉證責任，應由保險醫事
    服務機構負擔，合先敘明。
  (三)本件兩造爭執被告就原告申報如附表所示關於鄧保等9 名保
    險對象之醫療費用核定不予支付，原告乃依系爭健保合約關
    係，訴請原告給付醫療服務費用及遲延利息，有無理由，本
    院論述如次：
    1.保險對象鄧保、陳星宇及施維政部分︰
      (1)「Ｄanzen 、Varidas 等消腫劑，挫腫傷大可使用，如
        係外傷縫合或手術則不須使用，使用期間以一星期為原
        則。」為全民健康保險西醫基層醫療費用審查注意事項
        貳之三「外科審查注意事項」第19點第2 款所明定，而
        藥品Ｄanzen 與藥品Enzdas 成份完全相同，皆為「
        SERRAPEPTASE」，故而，兩種藥物是一樣作用，依上開
        規定，Enzdas使用於外傷，應亦限於挫腫傷，使用期間
        也以一星期為原則。
      (2)核依病歷記載，上開3 名保險對象均係因開放性外傷而
        於原告處就診，而非挫腫傷，然被告均投予Enzdas藥物
        ，是依病歷記載及病況，確實不足以支持本項藥品之使
        用。
    2.保險對象林麗婷部分︰
      (1)Bockey（男性短暫性缺血性發作、預防心肌梗塞、預防
        心栓性栓塞症）及Solantin（冠狀動脈擴張劑）兩種藥
        品都是使用在短暫性缺血性心臟病及慢性狹心症之治療
        上，此為兩造所不爭執，並有行政院衛生署藥品許可證
        為憑。雖原告起訴主張保險對象林麗婷有「心絞痛」「
        急性冠狀動脈缺血和心肌梗塞」等缺血性心臟病之病症
        狀況，故投予上開藥物云云，但本件原告對此一保險對
        象申報之傷病名稱為「焦慮狀態、胸悶、心搏過速、失
        眠」，並無原告所稱之心絞痛或缺血性心臟病及慢性狹
        心症等症狀，經調閱林麗婷之就醫紀錄顯示，該保險對
        象96年至今，從未因缺血性心臟病或其他心臟疾病就醫
        。再者，一般心肌缺血可在EKG （心電圖）上看到ST上
        升或T 波倒反，亦為兩造所不爭，然保險對象林麗婷之
        心電圖並無此現象，無法確診為缺血性心臟病，同時也
        無血脂，血糖異常，血壓也不高（106 ／42），以此，
        依病歷記載及病況，確實不能支持上開2種用藥。
      (2)另原告針對保險對象林麗婷主訴「失眠、焦慮」部分，
        同時投予「Amprazo 」與「Zolpi 」兩種藥品，並稱前
        者為屬於抗焦慮藥物，後者為安眠藥物，作用不同云云
        。然Amprazo 藥品為非巴比妥類（即Benzodiazepine）
        藥物，此類藥物之藥理作用均為抑制大腦皮質，主要差
        別只是在於作用起始的長度及其藥效維持的長短而已（
        Amprazo 屬短效性），而Zolpi 藥品則透過W1亦作用在
        Benzodiazepine receptor ，二者就此部分具同性質，
        同時開立，是否必要且無過度，不無疑慮。
    3.保險對象吳燦麟部分︰
      (1)原告對保險對象吳燦麟過敏反應部分，投予Decone類固
        醇藥物，其適應症為氣喘、蕁麻疹、灼傷、風溼性關節
        炎、支氣管氣喘、皮膚炎等；惟該種藥品會對抗胰島素
        ，增加血糖及脂肪酸，故盡量不用在糖尿病患者，如糖
        尿病患者遇到過敏反應，一般以不同種類抗組織胺為宜
        ，為一般用藥通則，有卷附成大醫院藥劑部藥品查詢系
        統資料、亞東醫院過敏免疫風溼科類固醇用藥介紹等件
        影本可憑。
      (2)依病歷記載，保險對象吳燦麟除有過敏反應外，並罹患
        糖尿病，尤其該保險對象核減之當天血糖檢測為226mg/
        dl（正常值為126 mg/dl ），高出正常值很多，揆諸前
        揭用藥通則，被告因此認定原告投予Decone類固醇藥物
        ，為無必要，應無違誤。原告雖舉出若干反證，指其他
        醫師用藥亦不乏對於糖尿病者於過敏反應時投予類固醇
        ，惟個案情況不同，本不能比附援引，既然糖尿病患者
        過敏反應時，得以抗組織胺治療，即可降低糖尿病發之
        風險，則非有「例外情況」，即難認有施以類固醇治療
        之必要。原告未說明保險對象吳燦麟有何例外之處，捨
        棄抗組織胺治療法，逕投以類固醇藥劑治療，其醫療行
        為之必要性有所欠缺。
    4.保險對象施美美部分︰
      (1)依原告所述，及病歷所載，保險對象施美美並未主訴任
        何肝炎症狀，僅因前有肝炎病史，故回診抽血追蹤檢查
        。雖然GOT 、GPT 都可當做肝功能的評估，但肝炎方面
        GPT 可信度較高，此一醫學論，既為兩造所不爭執，則
        就保險對象施美美肝炎病史，參酌病歷也無其他肝症狀
        記載以觀，進行GPT 即屬已足，苟GPT 值偏高，再為其
        他檢測，始為必要。誠然，以醫病關係而論，病患曾罹
        患肝炎，對於肝功能有所疑慮，自費求為各項肝功能檢
        查，施予檢驗，並無不當，但如以全民健康保險醫療給
        付關係而論，無任何症狀，也未進行詳細問診、評估，
        病歷內也無特殊理由之記載，即施予全面檢查，則有醫
        療資源浪費之嫌，其醫療行為容有過度。
      (2)原告雖主張「全民健康保險藥品給付規定」規定使用肝
        庇護劑要同時檢驗GOT 、GPT ，又指「全民健康保險醫
        療費用審查注意事項」規定門診應檢查GOT 、GPT ，被
        告竟悖於上開規定，指同時為上述2 項檢查為不法，實
        屬無據云云。惟「全民健康保險藥品給付規定」第3 章
        代謝及營養劑3.3.1 關於肝庇護劑之使用，規定如下︰
       「1. 肝硬化、肝炎患者，限下列情形之一者，得由醫師
        依肝功能和影像檢查或病理切片檢查確實診斷後，視病
        情處方之。HBV （＋）、HVC （＋）之病患且GOT 、
        GPT 值大於（或等於）正常值上限1 倍以上。任何原
        因所引起之肝硬化且GOT 、GPT 值大於（或等於）正常
        值上限1 倍以上。HBV （－）、HVC （－）之病患且
        GOT 、GPT 值大於（或等於）正常值上限2 倍以上。…
         …」是原告就保險對象施美美縱有肝炎之疑慮，於GPT
        檢測正常後，即無再施行GOT 之必要，況且，原告就保
        險對象也未為任何肝庇護劑之處方，其主張有開立肝庇
        護劑之必要，始依「全民健康保險藥品給付規定」為
        GOT 、GPT 之檢測云云，實無可採。至於「全民健康保
        險醫療費用審查注意事項」關於內科門診部分審查注意
        事項就GOT 、GPT 之記載如下：……6.GOT 、GPT 異常
        ，門診得檢驗HBSAG 、anti HCV。檢驗AntiHBS 應依臨
        床需要（如急性B 型肝炎恢復期）謹慎檢驗。……」係
        指「如GOT 、GPT 異常」，得為進一步檢驗，要無原告
        所謂內科門診應全面進行GOT 、GPT 檢測之規定，原告
        援引此一規定作為全面進行GOT 、GPT 之理由，恐係出
        於文字誤解。
    5.保險對象張澄雄、江德政及許石雄部份：
      兩造就保險對象張澄雄、江德政及許石雄是否應投予「C
      arlatrend」有所爭議。但Carlatrend為β-blocker（乙
      型阻斷劑），具有降心速、心率及降壓作用乙節，則係兩
      造所不爭執，是以，以上開藥物為處方時，病歷應記載病
      患之脈搏，茲為評估。核諸上開3 名保險對象之病歷，均
      屬高血壓患者，無關於脈搏方面之記載，是否足以支持實
      施本項藥品，頗有疑慮。原告未能提出記載病患脈搏之病
      歷，Carlatrend處方之必要性，即無從確認。
  (四)從而，經本院依職權調查證據，對原告就其上開保險對象所
    為之醫療行為是否必要，且非過度、無效，為合於系爭健保
    特約本旨之債務履行乙節，無從得確認心證，揆諸前揭說明
    ，其不利益應歸於原告負擔，認原告未為合於債務本旨之履
    行，無從請求對待給付。
  (五)本件並無民法第127 條短期時效之適用：按民法第127 條所
    謂「醫師、藥師、看護生之診費、藥費、報酬及其墊款之請
    求權，因2 年間不行使而消滅」，係指醫師、藥師等「營業
    人」對「消費者」（病人）之請求權而言，因此種請求權均
    係基於消費者日常生活頻繁之交易，故賦予較短之時效以促
    其從速確定，此觀諸同條規定之對象均指旅店、運送人、出
    租業者、律師、技師、商人等營業人自明，最高法院39年台
    上字第1155號判例謂：「民法第一百二十七條第八款所定，
    商人、製造人、手工業人所供給之商品及產物之代價，係指
    商人就其所供給之商品及製造人、手工業人就其所供給之產
    物之代價而言，蓋此項代價債權多發生於日常頻繁之交易，
    故賦與較短之時效期間以促從速確定。若以商品或產物為標
    的之債，其債權人既不必為商人、製造人或手工業人，即因
    此所生之請求權與一般之請求權無異，自應適用一般之長期
    時效規定，而不包括於本款所定短期時效之內。」，亦同上
    旨，本件原告對被告醫療費用給付請求權，係基於全民健康
    保險合約（行政契約）而產生，並非醫師對病人（消費者）
    之請求權，自非前揭短期時效債權之範圍，仍應適用一般公
    法上請求權5 年之時效，故被告主張原告請求部分已罹於短
    期時效云云，尚非可採，惟本件爭議個案，均已實體認定如
    前，時效抗辯部分，僅附此敘明。
六、綜上所述，被告就原告申報上開保險對象醫療療費用，不予
    給付，乃依抽樣及回推母體計算結果核減點，洵屬有據，原
    告訴請被告給付此部分之醫療費用及法定遲延利息，核與兩
    造間健保特約醫事服務機構合約約定、醫療服務審查辦法第
    15條等規定不符。是原告起訴請求判決如其聲明所示，為無
    理由，應予駁回。
據上論結，本件原告之訴為無理由，依行政訴訟法第98條第1項
前段，判決如主文。
中　　華　　民　　國　　100　 年　　4　　 月　　29　　日
                    臺北高等行政法院第一庭
                                    法  官　楊得君
上為正本係照原本作成。
本件以訴訟事件所涉及之法律見解具有原則性者為限，始得於本
判決送達後20日內向本院提出上訴狀並表明上訴理由，如已於本
判決宣示後送達前提起上訴者，應於判決送達後20日內補具上訴
理由（均按他造人數附繕本），且經最高行政法院許可後方得上
訴。
中　　華　　民　　國　　100　 年　　4　　 月　　29　　日
                                    書記官  徐子嵐